【裁判字號】    99,上更(二),214
【裁判日期】    991108
【裁判案由】    違反毒品危害防制條例
【裁判全文】
臺灣高等法院臺中分院刑事判決     99年度上更(二)字第214號
上  訴  人  臺灣臺中地方法院檢察署檢察官
上  訴  人
即  被  告  乙○○
指定辯護人  本院公設辯護人  丙○○
上列上訴人因被告違反毒品危害防制條例案件，不服臺灣臺中地
方法院98年度訴字第765號中華民國98年6月25日第一審判決（起
訴案號：臺灣臺中地方法院檢察署97年度偵字第11730、16457、
17263號），提起上訴，判決後經最高法院第2次發回更審，本院
判決如下：
    主  文
原判決關於附表編號四十所示之販賣第一級毒品罪部分，撤銷。
乙○○販賣第二級毒品，處有期徒刑柒年貳月。扣案之0000
000000號行動電話壹支（含SIM卡壹枚）沒收之。
    犯罪事實
一、乙○○（起訴書誤載為陳欣弘）明知甲基安非他命為毒品危
    害防制條例第2條第2項第2款所定之第二級毒品，不得非法
    販賣、持有，竟基於販賣第二級毒品甲基安非他命之犯意，
    意圖營利，於民國97年4月21日鄭景廷以00-00000000號電話
    ，撥打其所有使用供聯繫販賣甲基安非他命所用之00000000
    00號行動電話前來表示欲向其購買甲基安非他命之際，在電
    話中應允並要求以現金支付價款，且約定在臺中縣大甲鎮華
    豐汽車駕訓班前交易後，即於同日在上開地點以高於進價之
    新臺幣（下同）500元之價格，販賣並交付微量之甲基安非
    他命1包與鄭景廷，惟因鄭景廷暫無力支付上開價金，乃由
    鄭景廷賒欠，以上開方式販賣第二級毒品甲基安非他命與鄭
    景廷1次。嗣經臺灣臺中地方法院檢察署檢察官依臺灣臺中
    地方法院核發之通訊監察書（97年度聲監字第289號），對
    上開0000000000號行動電話號碼進行通訊監察，並於97 年5
    月14日下午2時05分許，為警持臺灣臺中地方法院核發之搜
    索票（97年度聲搜字第2249號）前至乙○○位於臺中縣大甲
    鎮○○路144號住處進行搜索，扣得上開其所有供販賣第二
    級毒品甲基安非他命所用之0000000000號行動電話1支（含
    SIM卡1枚）而查獲。
二、案經臺中市警察局第一分局報請臺灣臺中地方法院檢察署檢
    察官偵查起訴。
    理  由
一、本案前經本院以99年度上更（一）字第28號判決後，經被告
    提起上訴，由最高法院以99年度台上字第5298號將本院更一
    審判決附表編號四十部分撤銷發回本院，被告其餘上訴部分
    則由最高法院上訴駁回確定在案。是本院本審之審理範圍僅
    限於經最高法院撤銷發回之原審判決附表編號四十所示部分
    【即檢察官起訴書犯罪事實欄一、（十二）所載部分。又原
    審判決犯罪事實欄二、第2行誤載之「附表編號三九、四十
    」，業經原審於98年7月6日裁定更正為「附表編號四一、四
    二」，上開原判決犯罪事實欄二原誤載之附表編號四十，核
    非屬本案審理之範圍】，先予指明。
二、證據能力方面：
（一）按刑事訴訟法第159條之1規定：被告以外之人於審判外向
      法官所為之陳述，得為證據。被告以外之人於偵查中向檢
      察官所為之陳述，除顯有不可信之情況者外，得為證據。
      此係因上開偵查中向檢察官所為之陳述雖仍為審判外之陳
      述，但立法者衡量刑事訴訟法規定檢察官代表國家偵查犯
      罪、實施公訴，依法有訊問被告、證人、鑑定人之權，且
      實務運作時，偵查中檢察官向被告以外之人所取得之陳述
      ，原則上均能遵守法律規定，不致違法取供，其可信性極
      高，為兼顧理論與實務為由，而對「被告以外之人於偵查
      中向檢察官所為之陳述」，例外規定除有顯不可信之情況
      者外，得為證據。本件證人鄭景廷於檢察官偵訊中經具結
      後所為之陳述（見97年度他字第1108號卷一第第171至172
      頁），本院審酌證人鄭景廷於檢察官偵訊時係經檢察官告
      知具結之義務及偽證之處罰，並命證人朗讀結文後具結，
      衡情證人鄭景廷自必小心謹慎以免觸犯偽證罪，且檢察官
      、被告及其辯護人於本院審理時亦均未提出、主張任何可
      供證明證人鄭景廷於檢察官偵訊時經具結後所為之陳述，
      究有如何之「顯有不可信之客觀情況」以供本院得以即時
      調查，足認證人鄭景廷於檢察官偵訊時經具結結證所為之
      證詞，自得為證據而有證據能力。
（二）復按所謂被告以外之人於審判外之陳述，係指被告以外之
      人就其曾經參與或見聞之事實，事後追憶並於審判外為陳
      述者而言。如被告以外之人係被告犯罪之共同正犯、共犯
      、相對人、被害人或其他關係人，而於被告實行犯罪行為
      時與被告為言詞或書面對談，且其對話之本身即係構成被
      告犯罪行為之部分內容者，因非屬其事後就曾經與聞之事
      實所為之追憶，自與審判外之陳述有間，二者不容混淆。
      又國家基於犯罪偵查之目的，對被告或犯罪嫌疑人進行通
      訊監察，乃係以監控與過濾受監察人通訊內容之方式，蒐
      集對其有關之紀錄，並將該紀錄予以查扣，作為認定犯罪
      與否之證據，屬於刑事訴訟上強制處分之一種，而監聽係
      通訊保障及監察法第13條第1項所定通訊監察方法之一，
      司法警察機關依法定程序執行監聽取得之錄音，係以錄音
      設備之機械作用，真實保存當時通訊之內容，如通訊一方
      為受監察人，司法警察在監聽中蒐集所得之通訊者對話，
      若其通話本身即係被告進行犯罪中構成犯罪事實之部分內
      容，則依前開說明，自與所謂「審判外之陳述」無涉，應
      不受傳聞法則之規範，當然具有證據能力。至司法警察依
      據監聽錄音結果予以翻譯而製作之監聽譯文，屬於文書證
      據之一種，於被告或訴訟關係人對其譯文之真實性發生爭
      執或有所懷疑時，法院固應依刑事訴訟法第165條之1第2
      項規定，以適當之設備，顯示該監聽錄音帶之聲音，以踐
      行調查證據之程序，俾確認該錄音聲音是否為通訊者本人
      及其內容與監聽譯文之記載是否相符；或傳喚該通訊者；
      或依其他法定程序，為證據調查。倘被告或訴訟關係人對
      該通訊監察譯文之真實性並不爭執，即無勘驗辨認其錄音
      聲音之調查必要性，法院於審判期日如已踐行提示監聽譯
      文供當事人辨認或告以要旨，使其表示意見等程序並為辯
      論者，其所為之訴訟程序即無不合（最高法院97年度臺上
      字第5940號判決意旨參見）。再按有事實足認被告或犯罪
      嫌疑人涉犯有最輕本刑為3年以上有期徒刑之罪嫌，並危
      害國家安全或社會秩序情節重大，而有相當理由可信其通
      訊內容與本案有關，且不能或難以其他方法蒐集或調查證
      據者，得發通訊監察書。通訊監察書，偵查中由檢察官依
      司法警察機關聲請或依職權以書面記載通訊保障及監察法
      第11條之事項，並敘明理由、檢附相關文件，聲請該管法
      院核發，通訊保障及監察法第5條第1項第1款、第2項定有
      明文。是如依上開程序之通訊監察所取得之證據，即屬依
      法定程序所取得，自有證據能力。被告於本審並未爭執其
      所有持用之電話號碼0000000000號行動電話，於97年4月2
      1日與鄭景廷通話之通訊監察譯文內容，且係由檢察官依
      法向法院聲請而核發通訊監察書而為監聽（見中分一刑字
      第0970022083號卷第101、175至177頁），並經本院於審
      判期日踐行提示通訊監聽譯文之程序而為合法之調查，是
      該通訊監察譯文自具有證據能力。
（三）再按現行刑事訴訟法關於「鑑定」之規定，除選任自然人
      充當鑑定人外，另設有囑託機關鑑定制度。依刑事訴訟法
      第198條、第208條之規定，不論鑑定人或鑑定機關、團體
      ，固均應由法院、審判長、受命法官或檢察官視具體個案
      之需要而為選任、囑託，並依同法第206條之規定，提出
      言詞或書面報告，始符合該法第159條第1項所定得作為證
      據之「法律有規定」之情形，否則所為之鑑定，仍屬傳聞
      證據（最高法院96年度臺上字第2860號、第6842號判決要
      旨參照）。本案下述經採為判決基礎之行政院衛生署草屯
      療養院鑑定書（見原審卷第83頁）、中山醫學大學附設醫
      院檢驗科藥物檢測中心出具之尿液檢驗報告（即證人鄭景
      廷於97年5月21日為警採尿送驗之尿液檢驗報告，見97年
      度偵字第17263號卷第9、10頁），均係檢察官概括委託上
      開機關鑑定後製作之書面報告，符合刑事訴訟法上開規定
      ，均具有證據能力。
（四）按傳聞法則乃對於被告以外之人於審判外之言詞或書面陳
      述而為之規範。本案為警查扣之被告所有0000000000號行
      動電話1支（含SIM卡1枚）等扣案物品，係屬物證，性質
      上並非供述證據，無刑事訴訟法第159條第1項傳聞規定之
      適用，且為實施刑事訴訟程序之公務員依法定程序查扣之
      物，並已由本院於審理時依法踐行調查程序，自亦具有證
      據能力。
（五）另按刑事訴訟法第159條之5規定：「（第1項）被告以外
      之人於審判外之陳述，雖不符前4條之規定，而經當事人
      於審判程序同意作為證據，法院審酌該言詞陳述或書面陳
      述作成時之情況，認為適當者，亦得為證據。（第2項）
      當事人、代理人或辯護人於法院調查證據時，知有第159
      條第1項不得為證據之情形，而未於言詞辯論終結前聲明
      異議者，視為有前項之同意」，其立法意旨在於傳聞證據
      未經當事人之反對詰問予以核實，原則上先予排除，惟若
      當事人已放棄詰問或未聲明異議，基於證據資料愈豐富，
      愈有助於真實發現之理念，且強化言詞辯論原則，法院自
      可承認該傳聞證據例外擁有證據能力。經查，有關下述所
      引用之證人鄭景廷於警詢時之證述，雖不符合刑事訴訟法
      第159條之1至第159條之4之規定，然業經到庭檢察官、被
      告及其辯護人於本院準備程序明示同意作為證據，並經本
      院於審理時當庭直接提示而為合法之調查，且檢察官、被
      告及其辯護人均未於言詞辯論終結前聲明異議，本院審酌
      前開證據作成或取得之狀況，並無非法或不當取證之情事
      ，故認為適當而均得以作為證據，是前開證據依刑事訴訟
      法第159條之5之規定，具有證據能力。
三、訊據被告乙○○對於上揭事實坦承不諱，被告之指定辯護則
    為被告辯稱：原審判決被告於97年4月21日在臺中縣大甲鎮
    華豐汽車駕訓班前，以500元之價格販賣海洛因1包與鄭景廷
    ，係屬訴外裁判，原審就檢察官起訴被告於97年4月21日在
    臺中縣大甲鎮華豐汽車駕訓班前，以500元之價格販賣甲基
    安非他命1包與鄭景廷之部分則漏未判決等語。經查：
（一）按法院之審判固應以起訴之犯罪事實為範圍，但法院於不
      妨害事實同一之範圍內，仍得自由認定事實，適用法律，
      科以刑罰，所謂事實同一，非謂罪名同一，即起訴書上所
      指之罪名，對於審判上無拘束之效力，祇須事實同一，即
      可將檢察官所認定之罪名予以變更，事實同一，亦非指全
      部事實均須一致，祇須其基本事實相同，即無礙其犯罪事
      實之同一性。是法院得為判決之事實有無逾越檢察官起訴
      之範圍而為訴外裁判，應考量2者是否具有基本事實之同
      一性而為判斷，尚不得以法院判決之內容與起訴事實有別
      ，即逕謂係屬訴外裁判（最高法院99年度台上字第2520號
      刑事判決意旨參照）。本案原審判決附表編號四十固誤認
      被告於97年4月21日在臺中縣大甲鎮華豐汽車駕訓班前，
      以500元之價格販賣與鄭景廷之毒品為海洛因（詳見下列
      理由欄五之論述），惟原審判決附表編號四十所示被告販
      賣毒品與鄭景廷之時間、地點、金額，除將被告所販賣之
      毒品甲基安非他命誤為海洛因外，其餘有關犯罪時間、地
      點、販賣金額及販賣對象均與起訴書犯罪事實欄一、（十
      二）所載相符，徵以被告於本審準備程序陳稱伊於97年4
      月21日在臺中縣大甲鎮華豐汽車駕訓班前，係交付500元
      之甲基安非他命與鄭景廷，其並未在上開時、地交付海洛
      因與鄭景廷等語（見本審卷第44頁），顯見原審判決附表
      編號四十，除就起訴書犯罪事實欄一、（十二）所載被告
      販賣之毒品種類有誤認外，上開2基本社會事實（即被告
      於特定時、地販賣500元之毒品1包與鄭景廷）並無不同，
      且具有罪質上之共通性，尚無礙其犯罪基本事實同一性之
      認定。故原審判決附表編號四十判處被告販賣海洛因與鄭
      景廷之部分，雖就被告所販賣之毒品內容認定有誤，然既
      未逾越起訴事實之基本社會事實同一性之範圍，自難指為
      係訴外裁判。
（二）被告有於97年4月21日在臺中縣大甲鎮華豐汽車駕訓班前
      ，以500元之價格販賣甲基安非他命1包與鄭景廷等情，除
      據被告於本審審理時自白（見本審卷第56頁）外，復有證
      人鄭景廷於警、偵訊之證述（見中分一刑字第0970022083
      號卷第99頁、97年度他字第1108號卷一第171至172頁）在
      卷可稽，並有被告所有使用之0000000000號行動電話於97
      年4月21日與鄭景廷通話之通訊監察譯文內容（見中分一
      刑字第0970022083號卷第101頁）在卷可憑，足認被告上
      開自白與事實相符。又酌以鄭景廷於97年5月21日為警採
      尿送驗之尿液經檢驗之結果，確呈甲基安非他命之陽性反
      應，有中山醫學大學附設醫院檢驗科藥物檢測中心出具之
      尿液檢驗報告1紙（見97年度偵字第17263號卷第10頁）在
      卷可考，證人鄭景廷具有施用甲基安非他命之經驗，自得
      以清楚辨識被告交付之物係毒品甲基安非他命無誤，證人
      鄭景廷於警、偵訊證稱被告於前開時、地販賣交付之毒品
      為甲基安非他命，足以採信。
（三）雖被告於本審準備程序曾一度辯稱：伊於97年4月21日在
      臺中縣大甲鎮華豐汽車駕訓班前交付鄭景廷價值500元之
      甲基安非他命，係伊要免費請鄭景廷施用的云云；證人鄭
      景廷於原審審理時亦曾反於其警、偵訊之證述而改為證稱
      ：其有向被告拿過甲基安非他命，但是被告沒有向其要錢
      云云（見原審卷第128頁）。然證人鄭景廷於97年5月21日
      警詢時已證述：其曾於97年4月間向被告購買500元之甲基
      安非他命1次，該次交易其積欠被告500元等語（見中分一
      刑字第0970022083號卷第99頁）；證人鄭景廷於同日偵訊
      時復具結證稱：其有於97年4月21日，以家用電話00-0000
      0000號撥打被告持用之0000000000號行動電話聯絡購買甲
      基安非他命，雙方約定在臺中縣大甲鎮華豐汽車駕訓班前
      交易甲基安非他命，該次其向係被告購買500元之甲基安
      非他命，有交易成功等語明確（見97年度他字第1108號卷
      一第171頁），參以97年4月21日證人鄭景廷撥打00000000
      00號行動電話與被告通話之內容：「B（指鄭景廷）：喂
      ，先用一張給我啦，我明天九點給你，不會騙你啦。A（
      指被告）：九點，現金喔，那你到『華峰駕訓班』來。B
      ：喔好。A：那你什麼時候到？B：二十分鐘」（見中分一
      刑字第0970022083號卷第101頁），被告向鄭景廷稱「現
      金喔」一語，且證人鄭景廷於原審審理時證稱：「這通電
      話是我向乙○○拿安非他命的聯絡電話...（問：你稱，
      我明天九點給你不會騙你何意思？）是指給錢」等語（見
      原審卷第128頁反面），足稽被告此次交付甲基安非他命
      與鄭景廷，顯係出於有償販賣甲基安非他命之營利意圖。
      被告於本審審理時之自白及證人鄭景廷於警、偵訊證述其
      於97年4月21日係以500元之價格向被告購買甲基安非他命
      等語，核與上開通訊監察譯文內容相符，均屬可信；至被
      告於本審準備程序所辯及證人鄭景廷於原審審理證述被告
      未向其要錢云云，分屬被告卸責及證人鄭景廷迴護被告之
      詞，均無可採。
（四）再有關被告於97年4月21日在臺中縣大甲鎮華豐汽車駕訓
      班前販賣500元之甲基安非他命與鄭景廷，鄭景廷已否將
      前開購買甲基安非他命之價金500元交付與被告之部分，
      證人鄭景廷於偵訊時雖曾證稱其已交付價金500元與被告
      一語（見97年度他字第1108號卷一第171頁），惟證人鄭
      景廷於警詢作證之初係證述「我欠他（指被告）500元」
      （見中分一刑字第0970022083號卷第99頁）、證人鄭景廷
      於原審作證時亦堅稱其尚未交付前開價金與被告（見原審
      卷第128頁反面），而被告於本審準備程序及審理為認罪
      之表示後，亦均堅稱伊尚未收得鄭景廷應給付之價款500
      元（見本審卷第42頁反面、第56頁），是被告於本審既已
      坦認犯行，則被告就其究已否收取前開販賣甲基安非他命
      與鄭景廷之價金500元一節，已無為不實供述之必要，且
      證人鄭景廷就其有無交付該次購買甲基安非他命之價款
      500元與被告之部分，先、後既有不同之證述，依罪疑有
      利於被告之原則，自應認被告於本審供述伊尚未收得前開
      價金500元等語為可採。
（五）按販賣毒品之所謂販賣行為，係行為人基於營利之目的，
      而販入或賣出毒品而言。販賣毒品者，其主觀上須有營利
      之意圖，且客觀上有販賣之行為，即足構成，至於實際上
      是否已經獲利，則非所問。即於有償讓與他人之初，係基
      於營利之意思，並著手實施，而因故無法高於購入之原價
      出售，最後不得不以原價或低於原價讓與他人時，仍屬販
      賣行為。必也始終無營利之意思，縱以原價或低於原價有
      償讓與他人，方難謂為販賣行為，而僅得以轉讓罪論處（
      最高法院93年度臺上字第1651號刑事判決意旨參照）。復
      衡以近年來毒品之濫用，危害國民健康與社會安定日益嚴
      重，治安機關對於販賣或施用毒品之犯罪行為，無不嚴加
      查緝，各傳播媒體對於政府大力掃毒之決心亦再三報導，
      已使毒品不易取得且物稀價昂，苟行為人於有償交付毒品
      之交易過程中無利可圖，縱屬至愚，亦無甘冒被取締移送
      法辦判處重刑之危險而平白從事上開毒品交易之理。是其
      販入之價格必較其出售之價格為低，而有從中賺取買賣價
      差或量差牟利之意圖及事實，應屬合理認定。又販賣毒品
      係違法行為，非可公然為之，而毒品亦無公定價格，係可
      任意分裝增減分量及純度，且每次買賣之價格、數量，亦
      隨時依雙方之關係深淺、資力、需求量、對行情之認知、
      來源是否充裕、查緝是否嚴緊、購買者被查獲時供述購買
      對象之可能風險之評估等因素，而異其標準，機動調整，
      非可一概論之。從而販賣之利得，除非經行為人詳細供出
      所販賣之毒品之進價及售價，且數量俱臻明確外，實難察
      得其交易實情，然販賣者從價差或量差中牟利，方式雖異
      ，惟其販賣行為在意圖營利則屬同一。從而，舉凡有償交
      易，除足以反證其確係另基於某種非圖利本意之關係外，
      通常尚難因無法查悉其精確之販入價格，作為是否高價賣
      出之比較，諉以無營利之意思而阻卻販賣犯行之追訴。本
      案被告與鄭景廷交易甲基安非他命係屬有償行為，且被告
      於97年4 月21日接獲鄭景廷來電後，係專程趕赴約定地點
      即臺中縣大甲鎮華豐汽車駕訓班前交付甲基安非他命與鄭
      景廷，倘非有利可圖，自無平白甘冒觸犯重罪之風險及費
      時、費力並負擔車行往來之油費，而特意前往約定地點有
      償交付甲基安非他命與鄭景廷之理，足認被告於上開時、
      地販賣交付甲基安非他命與鄭景廷，主觀上確有營利之意
      圖已明。此外，復有被告所有、供其於於97年4月21日與
      鄭景廷聯繫販賣甲基安非他命所用之0000000000號行動電
      話1支（含SIM卡1枚）扣案可佐，本件事證明確，被告犯
      行洵足認定。
四、論罪科刑：
（一）被告行為後，毒品危害防制條例第4條第2項、第17條等規
      定業已修正，並於98年5月20日公布，自同年月22日起施
      行【按法規之制定與法規之修正，如有特定生效日之必要
      者，依中央法規標準法第14條或第20條第2項準用第14條
      之規定，應分別特定其施行日期。法規制定或前次修正基
      於特殊因素所特定之施行日期，並不適用於日後修正或再
      次修正之條文。又法律之制定或修正，若未明定施行日期
      者，中央法規標準法雖未規定應自何時生效，然法律既經
      制定或修正並經總統公布，自應依一般原則，自公布日起
      算至第3日發生效力。至於92年7月9日修正公布之毒品危
      害防制條例第36條規定：「本條例自公布後6個月施行。
      」其立法理由係謂：「(一)依修正草案第二條第三項規定
      ，法務部需會同衛生署成立審議委員會每三個月定期檢討
      調整毒品之分級及品項，而本次新增第四級毒品，有需要
      在新法施行前先經該審議會檢討後再調整公布，爰預留六
      個月緩衝期，以利處理。(二)依本條例新修正之規定，有
      必要再訂定相關子法及修正相關法規，以配合本條例之施
      行，故亦有需要預留適當緩衝期，以利訂頒相關子法及相
      關法規之配合修正」。故該條規定，顯係因應該次修正之
      需，始預留適當之緩衝期。與本次之修正並未定有施行日
      期之特別規定，且亦未明示係基於何特殊因素而修正，自
      並不能適用92年7月9日修正公布之毒品危害防制條例第36
      條自公布後6個月施行之規定。】是被告犯罪後法律已有
      變更，修正前毒品危害防制條例第4條第2項之規定為：「
      製造、運輸、販賣第二級毒品者，處無期徒刑或7年以上
      有期徒刑，得併科新臺幣700萬元以下罰金。」；修正後
      毒品危害防制條例第4條第2項則規定：「製造、運輸、販
      賣第二級毒品者，處無期徒刑或7年以上有期徒刑，得併
      科新臺幣1000萬元以下罰金。」，而修正前毒品危害防制
      條例第17條之規定為：「犯第4條第1項至第4項、第5條第
      1項至第4項前段、第6條第1項至第4項、第7條第1項至第4
      項、第8條第1項至第4項、第10條或第11條第1項、第2項
      之罪，供出毒品來源，因而破獲者，得減輕其刑。」，修
      正後毒品危害防制條例第17條則規定：「犯第4條至第8條
      、第10條或第11條之罪，供出毒品來源，因而查獲其他正
      犯或共犯者，減輕或免除其刑。犯第4條至第8條之罪於偵
      查及審判中均自白者，減輕其刑。」。被告就其本案所犯
      之販賣第二級毒品罪，無供出毒品來源因而破獲之情形，
      有臺中市警察局第一分局99年3月30日中分一偵字第09900
      08582號函、臺中縣警察局大甲分局99年4月3日中縣甲警
      偵字第0990004686號函各1件在卷可考（見本院99年度上
      更（一）字第28號卷第70、71頁），且被告並未於警詢及
      偵查中自白本案之犯行（見中分一刑字第09700220 83號
      卷第5頁、97年度他字第1108號卷二第155頁、97年度偵字
      第16457號卷第6頁、97年度偵字第11730號卷第6至8頁）
      ，核無上開修正後毒品危害防制條例第17條規定之適用。
      從而，就被告所犯之販賣第二級毒品罪，因修正前販賣第
      二級毒品罪之法定刑度較修正後為輕，依刑法第2條第1項
      但書之規定，應適用對被告較有利之修正前毒品危害防制
      條例之規定。
（二）按刑事上販賣罪之完成，與民事上買賣契約之成立，二者
      之概念尚有不同。在民事上，買賣雙方就買賣標的物與價
      金等買賣要件之意思表示一致，其買賣契約固已成立。然
      刑事上之販賣行為，則須以營利為目的，將標的物販入或
      賣出，有一於此，其犯罪行為始為完成，苟行為人尚未將
      標的物販入或賣出，即難謂其販賣行為已屬完成。而所謂
      賣出，自應以標的物已否交付為斷，苟標的物已交付，縱
      買賣價金尚未給付，仍應論以販賣既遂罪；反之，如標的
      物尚未交付，縱行為人已收受價金，仍難謂其販賣行為已
      屬完成（參照最高法院88年度臺上字第3760號判決意旨）
      。查被告於97年4月21日在臺中縣大甲鎮華豐汽車駕訓班
      前已交付販賣500元之甲基安非他命與鄭景廷，雖鄭景廷
      尚未給付買賣價金，依前說明，被告仍應論以販賣第二級
      毒品甲基安非他命既遂罪；是核被告所為，係犯修正前毒
      品危害防制條例第4條第2項之販賣第二級毒品罪。被告為
      販賣第二級毒品甲基安非他命，而持有第二級毒品甲基安
      非他命之低度行為，應為其販賣第二級毒品甲基安非他命
      之高度行為所吸收，不另論罪。
五、原審法院認就被告乙○○上開部分為有罪而予以論罪科刑，
    固非無見。惟查：被告於97年4月21日在臺中縣大甲鎮華豐
    汽車駕訓班前，以500元之價格販賣交付與鄭景廷之毒品為
    甲基安非他命，並非海洛因，已據被告於本審供明在卷（見
    本審卷第42頁反面、第56頁），核與證人鄭景廷於警、偵訊
    及原審審理證稱被告於前開時、地所交付之毒品為甲基安非
    他命等語（詳見上開理由欄三之說明）相符，依前開理由欄
    三所示卷證，均乏被告於前開時、地以500元販賣與鄭景廷
    之毒品為海洛因之事證，原審法院認定被告該次係販賣海洛
    因與鄭景廷而論處被告犯有毒品危害防制條例第4條第1項之
    販賣第一級毒品罪，且據以科刑並適用刑法第59條酌減其刑
    ，並於原判決附表編號四十所示之「主文」欄諭知「乙○○
    販賣第一級毒品，處有期徒刑拾陸年。扣案之000000
    0000號行動電話壹支（含SIM卡）、毒品海洛因包裝袋
    拾肆只均沒收。扣案第一級毒品拾肆包（其中拾包合計淨重
    零點柒公克，空包裝總重貳點陸貳公克，其中肆包合計淨重
    壹點肆捌公克，空包裝重壹點貳肆公克，均不含包裝）沒收
    銷燬之。販賣毒品所得新台幣伍佰元沒收，如全部或一部不
    能沒收，以其財產抵償之。」，原審判決此部分不惟事實認
    定及前開據以論罪科刑之法條有誤，且誤認被告行為後於98
    年5月20日修正公布之毒品危害防制條例規定，係自公布後6
    個月施行【98年5月20日修正公布之毒品危害防制條例，依
    法應自公布日起算至第3日即同年月22日起生效施行，詳見
    理由欄四、（一）之說明】，乃疏未為新、舊法比較之說明
    ；又科刑之從刑部分併就與被告本案販賣第二級毒品甲基安
    非他命無關之扣案海洛因包裝袋14只、第一級毒品海洛因14
    包分別諭知沒收及沒收銷燬【上開扣案物品與被告本案販賣
    第二級毒品甲基安非他命無關之部分，詳見下列理由欄六、
    （三）之說明】；再就被告尚未實際取得而不應諭知沒收及
    以其財產抵償之價金500元【參見下列理由欄六、（二）之
    論述】，原審判決於理由欄三中說明附表編號四十所示之販
    賣所得500元，被告尚未收取，無從諭知沒收等語，惟於原
    審判決附表編號四十所示「主文」欄內卻誤予宣告沒收及諭
    知如全部或一部不能沒收時，以被告之財產抵償，均有所違
    誤。檢察官上訴意旨認原審判決主文欄定應執行刑過輕及未
    於定應執行刑時併為諭知從刑；然原審判決之應執行刑部分
    ，前經本院以99年度上更（一）字第28號判決撤銷改判後，
    經被告上訴最高法院，由最高法院以99年度台上字第5298號
    除將原判決附表編號四十撤銷發回（即本案）外，其餘均已
    駁回上訴確定在案，是檢察官上訴所指之原審判決之應執行
    刑已不存在，且因被告經最高法院撤銷發回之本案部分僅有
    1 罪，不生定應執行刑之問題，從而檢察官上訴之前提即原
    審判決之應執行刑部分既已不存在，檢察官前開上訴於本案
    經核已無理由。另被告以原審判決將其本案販賣之毒品甲基
    安非他命誤認為海洛因，並因而判處其販賣第一級毒品罪，
    係屬有誤而提起上訴，依前所述，為有理由，且原審判決既
    有上揭疏誤，即屬無可維持，自應由本院予以撤銷改判。爰
    審酌被告之素行、出於營利意圖之犯罪動機、目的、犯罪時
    未受刺激、以500元之價格販賣甲基安非他命1次與鄭景廷之
    手段、販賣甲基安非他命之數量、價格、尚未取得上開犯罪
    所得、販賣甲基安非他命增進流通毒品之管道，對社會治安
    所生之危害及被告於警、偵訊均否認犯行、於本審審理終坦
    承犯行之犯罪後態度等一切情狀，量處如主文第2項所示之
    刑【按刑法第59條所定減輕其刑，以宣告法定最低度之刑猶
    嫌過重者，始有其適用（最高法院61年度台上字第1781號判
    例意旨參見），且刑法第59條之酌量減輕其刑，必於犯罪之
    情狀，在客觀上足以引起一般同情，認為即予宣告法定最低
    度刑期，猶嫌過重者，始有其適用。至於犯罪所得之多寡，
    原屬刑法第57條第9款「犯罪所生之危害或損害」等科刑輕
    重標準應斟酌之範圍，單憑犯罪所得之多寡，尚非得執為適
    用刑法第59條酌量減輕其刑之依據。至被告於本審有無自白
    犯行，亦係屬刑法第57條第10款「犯罪後之態度」科刑輕重
    標準應斟酌之範圍，均非得執為適用刑法第59條酌量減輕其
    刑之依據，併予敘明】，以示懲儆。
六、沒收部分：
（一）按「犯第4條至第9條、第12條、第13條或第14條第1項、
      第2項之罪者，其供犯罪所用或因犯罪所得之財物，均沒
      收之，如全部或一部不能沒收時，追徵其價額或以其財產
      抵償之。」，毒品危害防制條例第19條第1項（毒品危害
      防制條例於98年5月20日修正公布時，該條文並未修正）
      定有明文。該條項所定沒收之標的，如得以直接沒收者，
      判決主文僅宣告沒收即可，不生「追徵其價額」或「以其
      財產抵償之」問題，須沒收之標的全部或一部不能沒收時
      ，始生「追徵其價額」或「以其財產抵償之」選項問題。
      扣案之0000000000號行動電話1支及其內之SIM卡1枚，均
      屬被告所有，且係被告供本案販賣甲基安非他命與鄭景廷
      1次聯絡所用之物，業據被告於本審陳明在卷（見本審卷
      第43頁反面），爰依毒品危害防制條例第19條第1項之規
      定併予宣告沒收之，且因上開0000000000號行動電話1支
      （含SIM卡1枚）業已扣案，自無不能沒收之情形，故毋庸
      諭知追徵其價額。
（二）復「按犯毒品危害防制條例第4條第2項之販賣第二級毒品
      罪者，其因犯罪所得之財物，沒收之，如全部或一部不能
      沒收時，追徵其價額或以其財產抵償之，同條例第19條第
      1 項雖有明文，然所稱因犯罪所得之財物，係以實際所得
      者為限，苟無所得或尚未取得者，即無從為沒收、追徵或
      以財產抵償之諭知」（最高法院96年度台上字第2331號刑
      事判決意旨參照）。查被告本案販賣與鄭景廷甲基安非他
      命之價金500元，尚未收取，業於理由欄三、（四）敘明
      ，是被告既未實際取得上開犯罪所得，依上說明，自不得
      就前開500元為沒收或以被告財產抵償之諭知。
（三）至被告於97年5月6日中午12時30分許，在臺中縣大甲鎮○
      ○里○○街2之1號取交警方查扣之海洛因10包，及於同日
      下午2時40分許，為警在臺中縣大甲鎮○○路與開元路口
      ，在車牌號碼MP-4295號自小客車內查扣之海洛因4小包、
      玻璃吸食球管3支、安非他命吸食器1組、勺子2支、毒品
      殘渣袋8個、帳冊本、名片2張、分裝袋1批及警方誤認為
      安非他命而載為甲基安非他命1小包（毛重1.4公克）之不
      明物品等物，雖均屬被告所有，固據被告於警詢時陳明（
      見中縣警偵字第0970032326號卷第2、8頁）。然上開警方
      誤認為安非他命之不明物品1小包（毛重1.4公克），經送
      驗之結果，並未檢出甲基安非他命等管制毒品成分，有行
      政院衛生署草屯療養院鑑定書1件（見原審卷第83頁）在
      卷可憑，且被告於本審陳稱：前開扣案物品與其本案販賣
      第二級毒品甲基安非他命之犯行均無關聯等語（見本審卷
      第43頁反面），且本院亦查無上開扣案物品係被告供本案
      犯罪預備、所用、所生、所得而與本案有關之事證，依從
      刑依附於主刑之原則，自均不得於本案併為宣告沒收或沒
      收銷燬，附予敘明。
據上論斷，應依刑事訴訟法第369條第1項前段、第364條、第299
條第1項前段，98年5月20日修正公布前毒品危害防制條例第4條
第2項，毒品危害防制條例第19條第1項，刑法第11條、第2條第1
項前段，判決如主文。
本案經檢察官甲○○到庭執行職務。
中    華    民    國    99    年    11    月    8     日
            刑事第八庭  審判長法  官  羅  得  村
                              法  官  簡  源  希
                              法  官  李  雅  俐
以上正本證明與原本無異。
如不服本判決應於收受送達後十日內向本院提出上訴書狀，其未
敘述上訴之理由者，並得於提起上訴後十日內向本院補提理由書
（均須按他造當事人之人數附繕本）「切勿逕送上級法院」。
                              書記官  李  妍  嬅
中    華    民    國    99    年    11    月    8     日
附錄論罪科刑法條：
98年5月20日修正公布前毒品危害防制條例第4條第2項：
製造、運輸、販賣第二級毒品者，處無期徒刑或七年以上有期徒
刑，得併科新臺幣七百萬元以下罰金。

司法院資訊處製作；財團法人民間司法改革基金會備份。
